臺灣臺南地方法院民事判決　93年度訴字第1432號
原　　　告　丙○○
訴訟代理人　藍庭光律師
　　　　　　劉志卿律師
被　　　告　丁○○
　　　　　　甲○○
共　　　同
訴訟代理人　邱銘峰律師
　　　　　　曾靖雯律師
　　　　　　何冠慧律師
　　　　　　蔡文斌律師
上　一　人
複代 理 人　王盛鐸律師
上列當事人間請求拆屋還地事件，本院於民國94年10月6日言詞
辯論終結，判決如下：
    主  文
原告之訴及假執行之聲請均駁回。
訴訟費用由原告負擔。
    事實及理由
甲、程序方面：
    按訴狀送達後，原告不得將原訴變更或追加他訴。但有下列
    情形之一者，不在此限：三擴張或減縮應受判決事項之聲明
    者民事訴訟法第255條第1項第3款定有明文。本件原告起訴
    請求被告丁○○、甲○○拆除之地上建物面積各252平方公
    尺；並應各給付原告新臺幣（下同）27,216元，及自起訴狀
    繕本送達被告翌日起至清償日止，按年息百分之五計算之利
    息；另應自起訴狀繕本送達被告翌日起至交還土地之日止，
    按月給付原告各454元。嗣原告於民事起訴狀繕本送達被告
    後，而於民國94年4月7日具狀請求被告丁○○、甲○○分別
    拆除之地上建物面積120、66平方公尺（本院卷第125之1頁
    ）。又於94年5月5日具狀請求被告丁○○、甲○○拆除上開
    土地上建物，並應分別給付原告9,600元、5,280元；及自起
    訴狀繕本送達被告翌日起至清償日止，按年息百分之五計算
    之利息；另被告丁○○、甲○○應自起訴狀繕本送達被告翌
    日起至交還土地之日止，按月分別給付原告160元、88元（
    本院卷第159頁）。以上均係減縮應受判決事項之聲明，核
    與首揭規定相符，應予准許。
乙、實體方面：
一、本件原告主張：
  (一)坐落臺南縣七股鄉○○段358地號土地（下稱系爭母地）本
    為原告與其他共有人所共有，經鈞院於87年9月3日判決分割
    共有物，分割出七股段385之14地號土地（下稱系爭土地）
    為原告所分得，並經於92年2月27日登記原告為所有權人。
    被告丁○○、甲○○竟分別在系爭土地上建有如附圖己、丁
    所示之地上建物，門牌號碼臺南縣七股鄉溪南村溪南11之2
    號及11號建物（下稱系爭建物），各占用原告所有系爭土地
    面積120、66平方公尺，造成原告所有權行使之妨礙，為此
    依民法第767條前段之規定，請求被告分別將其等在系爭土
    地上建築之建物拆除，並將各建物所占基地返還原告。
  (二)又被告二人無權占有系爭土地，而獲有使用土地之利益，致
    原告受有損害，原告自得依民法第179條前段不當得利之法
    律關係，請求被告給付相當於租金之損害。本件系爭土地前
    後均臨道路、形狀方正，面積高達756平方公尺，公告現值
    亦達每平方公尺1,700元，現有價值遠高過申報地價每平方
    公尺160元，故認應以申報地價160元之百分之十計算相當於
    租金之不當得利為適當。被告無權占有系爭土地已逾5年，
    請求自起訴時起回溯5年之相當於租金之損害金，為此，依
    不當得利之法律關係，請求被告甲○○給付原告9,600元（
    160×120×10%×5=9,600），並自起訴狀送達被告翌日起至
    交還土地之日止，按月給付原告相當於系爭土地每月租金之
    損害160元（160×120×10%÷12=160）；被告甲○○應給付
    原告5,280元（160×66×10%×5=5,280），並自起訴狀送達
    被告翌日起至交還土地之日止，按月給付原告相當於系爭土
    地每月租金之損害88元（160×66×10%÷12=88）。
  (三)聲明：1.被告丁○○應將坐落系爭土地上如附圖所示己部分
    、面積120平方公尺之地上建物拆除後，將該基地交還原告
    。2.被告甲○○應將坐落系爭土地上如附圖所示丁部分、面
    積66平方公尺之地上建物拆除後，將該基地交還原告。3.被
    告丁○○應給付原告9,600元，及自起訴狀繕本送達被告翌
    日起至清償日止，按年息百分之五計算之利息；另應自起訴
    狀繕本送達被告翌日起至交還土地之日止，按月給付原告
    160元。4.被告甲○○應給付原告5,280元，及自起訴狀繕本
    送達被告翌日起至清償日止，按年息百分之五計算之利息；
    另應自起訴狀繕本送達被告翌日起至交還土地之日止，按月
    給付原告88元。5.訴訟費用由被告負擔。6.第1項、第2項原
    告願供擔保，請准宣告假執行。
二、被告則以：
  (一)兩造為堂兄弟關係（祖父為黃吉，被告父親黃先智與原告父
    親黃先廷係親兄弟），系爭土地裁判分割前為七股段358地
    號土地，乃兩造之家產，由祖父黃吉於14年12月13日（日治
    大正14年）自陳氏買賣取得，依村莊慣例，擇一兄弟將土地
    登記於其名下，而全家共業其上，系爭母地應有部分因此登
    記為黃先廷所有，黃先廷於購地時年僅32歲，應無單獨購買
    系爭土地之資力，可認黃吉與黃先廷間成立一信託關係。再
    者，系爭建物原係兩造之祖厝，日治時期即已興建，後有稍
    事翻修，兩造祖、父等輩均住居其上，此由祖輩住居之舊屋
    基地痕猶存於系爭土地上可知，而被告二人自出生至今均居
    於此，原告及其父亦係同住多年後始搬離，歷年來由被告負
    責繳納土地稅賦，並將祖厝翻修、改建，而非擅自在土地上
    興建房屋。
  (二)1.黃吉與黃先廷間成立信託契約：系爭土地為祖產，祖父黃
    吉購買以黃先廷為登記名義人，黃吉為委託人，與受託人之
    黃先廷間之信託契約並不因委託人黃吉死亡而消滅，黃吉死
    亡後，依當時繼承之法則，其權利義務由兒子黃先智、黃先
    廷及長孫黃育興繼承，黃先廷死亡後，原告為黃先廷之繼承
    人，自應繼受前開法律關係。2.縱認黃吉、黃先廷並非成立
    信託契約，亦係成立借名契約，黃吉與黃先廷間之借名登記
    關係，應類推適用民法委任之規定，因黃吉死亡而消滅，系
    爭土地為黃吉之遺產，依當時繼承之法則，由兒子黃先廷、
    黃先智及長孫黃育興繼承，黃先廷死亡後，原告為黃先廷之
    繼承人，亦應繼受上述法律關係。3.倘鈞院認黃吉與黃先廷
    無信託或借名登記關係存在，亦即認系爭土地之真正權利人
    非黃吉而是黃先廷，則依據黃先智與被告等人長久居住於系
    爭土地上之事實（約80年），及黃先廷與原告同意黃先智、
    被告占有系爭土地之情事（黃先廷曾向黃育興表示系爭土地
    保持大家共有，均可在其上興建房屋，原告明知被告建屋而
    未異議，並赴宴恭賀新居落成，且於裁判分割時，同意分得
    被告系爭建物所在之系爭土地，顯見至少有默示同意被告建
    屋居住使用），足見不僅「黃先廷」與「黃先智、被告」間
    ，已成立使用借貸關係，而原告身為黃先廷之繼承人，即應
    繼受前揭使用借貸關係外，另「原告」與「被告」間亦成立
    使用借貸關係，被告自非無權占有資為抗辯。
  (三)並聲明：1.駁回原告之訴及假執行之聲請。2.訴訟費用由原
    告負擔。3.如受不利之判決，願供擔保免為假執行。
三、兩造不爭執之事實：
  (一)系爭母地應有部分五分之二，係黃先廷於14年（大正14年12
    月13日以買賣為原因自陳氏取得，翌年3月15日登記為所有
    權人。黃先廷死亡後，上開土地之應有部分由原告繼承。系
    爭母地於87年9月3日因法院裁判分割，判決系爭土地由原告
    分得，原告遂於92年2月27日登記為系爭土地之所有權人。
  (二)被告丁○○在系爭土地興建如附圖所示己部分、面積120平
    方公尺之地上建物，門牌號碼為臺南縣七股鄉溪南村溪南11
    之2號，房屋稅起課年月為66年6月；被告甲○○在系爭土地
    上興建如附圖所示丁部分、面積66平方公尺之地上建物，門
    牌號碼為臺南縣七股鄉溪南村溪南11號，房屋稅起課年月為
    72年4月。
  (三)訴外人黃吉於28年3月14日（昭和14年3月14日）死亡，由訴
    外人黃先廷、黃先智繼承；黃先廷於63年3月4日死亡，黃先
    智於49年5月30日死亡。
  (四)以上並有土地登記謄本、臺南縣佳里地政事務所94年3月17
    日所登記字第0940002169號函及檢送分割登記資料、94年4
    月18日所登記字第0940003447號函及日據時代土地登記簿謄
    本、臺南縣稅捐稽徵處佳里分處函在卷可稽（本院卷第9、
    83至115、141至146、190頁），復經本院調閱84年度訴字第
    909號民事卷審閱無誤。
四、原告主張：坐落於臺南縣七股鄉○○段358之14地號土地、
    地目建、面積756平方公尺，為原告所有，上開土地如附圖
    所示己部分、面積120平方公尺，為被告丁○○所興建RC加
    強磚木造平房，兩側搭建鐵架浪板平房，門牌號碼臺南縣七
    股鄉溪南村溪南11之2號，目前由被告丁○○占有使用中，
    西側開設雜貨店，鐵架浪板部分為車庫，東側為住家，鐵架
    浪板部分為倉庫；附圖所示丁部分、面積66平方公尺，為被
    告甲○○興建之磚木瓦頂平房，由被告甲○○占有使用中等
    情，此有勘驗筆錄、現場照片及臺南縣佳里地政事務所複丈
    成果圖在卷可稽（本院卷第60至64、73至75、10至11、129
    至132頁），復為被告所不爭，堪可信為真實。
五、原告主張被告係無權占有系爭土地，惟為被告所否認，並以
    前揭情詞置辯，是本件所應審究者乃被告占用系爭土地是否
    確有合法權源？經查：
  (一)系爭建物因未辦所有權登記，實際興建完成之時間並無資料
    可考，惟依證人黃榮輝證述：「已興建30幾年」等語（本院
    卷第122頁），且依上開稅捐稽徵處佳里分處函所示，系爭
    建物之房屋稅起課時分別為66年6月、72年4月，足徵系爭建
    物係於系爭母地於87年9月3日判決分割前所建，應堪認定。
  (二)被告抗辯有權占有之事實，有以下為證：
  1.證人黃育興（被告大哥）到庭證稱：「（系爭土地最早是何
    人所有？所有權人為何？）我祖父當初向他人購買持分與人
    共有。當時登記於原告父親黃先廷名下。昭和十六年（民國
    30年）黃先廷要回去分家產，我回去後，黃先廷告訴大家現
    在有在耕作的土地有分家，但系爭土地上面因為有祖厝，所
    以不分家，大家共有都可以在上面蓋房子。自我有印象時，
    我祖父就已經有系爭土地的權利，土地上就有祖厝。當時會
    登記於黃先廷名下，是因為我父親不識字，但黃先廷識字」
    等語（本院卷第120至121頁）。
  2.證人黃榮輝到庭證稱：「我擔任溪南村村長已經二十幾年，
    乙○○是我堂兄，我在分割前系爭母地長大。系爭土地分割
    前原告是他們那宗的登記名義人，我們這宗的登記名義人是
    乙○○。實際上系爭土地是繼承人共有，都可以使用該土地
    。其他家族也是這樣情形。84年分割時我們這宗委託乙○○
    處理，原告分得系爭土地，但被告曾經於系爭土地居住二、
    三代，祖厝拆除重建後也有三十幾年了，當初兩造並沒有約
    定祖先留下的各筆土地如何分管，任何人都可以使用。關於
    系爭土地母地分割前持分，我在7歲左右聽我父親說，黃吉
    當時登記於識字的黃先廷，黃先智因為不識字，所以沒有登
    記於其名下。我父親那輩有五個兄弟，因為乙○○的父親比
    較識字，所以由他為登記名義人，後來由乙○○繼承。當初
    祖厝拆除重建時，原告並沒有表示異議，而且還讓被告宴請
    新居落成。另外還有一筆土地也是登記於原告名下，原告已
    經出賣給他人。系爭土地分割前母地，我們這宗是由乙○○
    父親五個兄弟共同出資購買，後來登記於乙○○父親名下。
    」等語（本院卷第121至122頁）。
  3.證人黃炎錐到庭證稱：「系爭土地母地是當時每房推派一人
    為登記名義人，我們這一房是黃見、黃福、黃景祥三人共
    有，以黃見為代表名義人，黃見是我祖父，當初系爭土地使
    用上並無分配由何人使用何部分，我們這一房的其他共有人
    可以任意在系爭土地上建屋使用，當時的共有人還有好幾房
    都是這種推派一人登記的情形，故現在有很多糾紛。我（15
    、6歲時）有聽我父親說過系爭母地是各房子孫共有，並非
    登記名義人單獨所有，包括兩造那一房也在內」等語（本院
    卷第255至257頁）。
  4.證人戊○○到庭證稱：「（系爭土地）是我父親的土地，父
    親過世後，由我哥哥丙○○繼承，我放棄繼承該筆土地。光
    復前我們家及被告他們家都住在系爭土地上，當時是祖厝同
    住，我父親及我在光復後遷到佳里鎮附近，我不知道當時父
    親是共有或單獨所有。被告在系爭土地建屋時父親已經過世
    ，我知道被告在系爭土地上建屋居住，我不知道原告知不知
    道。被告新居落成有宴客，我有參加，我不知道原告有沒有
    參加，父親過世後原告有搬回七股附近。祖父過世前父親及
    叔伯同住在祖厝，沒有糾紛，我都掃墓才回來，後來祖厝何
    時拆除我不知道，有一年回來看到被告房子已經蓋好，兄弟
    有時都會相約回來掃墓。（聲明書）是我簽名並蓋指印，當
    時聲明書的字都已經打好，當時有人唸聲明書的內容給我聽
    ，我有聽到至於內容和今天的不一致（證人無法抉擇是聲明
    書內容為真正或今日證述內容為真正），兩份內容不同都可
    以這樣說。聲明書曾律師有唸給我聽，我有聽清楚才簽名，
    是不是共有我後來搬去六龜我就不知道了，要照聲明書唸我
    才會記得這些事實，沒有唸我就不記得。（是否確實有參加
    被告新屋落成的宴客？）我有參加。（所有兄弟是有都有參
    加？）我們有三個兄弟，我和我弟弟都有去，我哥哥有沒有
    去我不知道。」等語（本院卷第198至201頁）。
  5.並有證人戊○○出具之聲明書、村民出具之連署書、新居落
    成宴客之禮金簿在卷可稽（本院卷第174、175至181、215至
    219 頁）。
  6.原告於系爭母地分割共有物案件審理時，其提出之分割方案
    ，亦係被告房屋所在地之現有位置，並據法院依此判決確定
    ，經本院調閱84年度訴字第909號民事卷審閱無訛。
  (三)綜合上情，被告雖未能提出證明原告有明示同意借用系爭土
    地建屋之表示，惟由被告之父黃先廷曾表示系爭土地有祖厝
    不分家均可建屋居住，兩造為堂兄弟之親屬關係，原告兄弟
    於被告拆除祖厝、興建系爭建物新居落成宴客，猶連袂參加
    並致贈禮金，被告建屋居住達2、30年，其間原告多次返鄉
    掃墓，均無異議，於分割共有物案件審理時，亦主張分得被
    告房屋所在之基地，並據本院判決確定，堪認原告有默示同
    意被告使用系爭土地建屋居住之意思，是則兩造間應成立有
    使用借貸之法律關係。至證人戊○○於本院訊問時，其對先
    前出具之聲明書真正不表爭執，惟當庭對待證事實，則語多
    迴避，答稱不記憶、不知道等語，然此或為其胞兄即原告本
    人在場之故，如聲明書所載內容非屬真實，其現在並未居住
    在七故鄉，鄉親情誼對生活上之影響應較面對兄長之壓力為
    小，其大可拒絕在聲明書上簽名，當無積極維護外人之理，
    是可認聲明書所載事實為真。
  (四)按借貸未定期限，亦不能依借貸之目的而定其期限者，貸與
    人得隨時請求返還借用物，民法第470條第2項定有明文。查
    本件兩造間應成立使用借貸之法律關係，已如前述，惟兩造
    並未約定使用期限，當於居住之使用目的完畢時，原告始得
    請求返還，自不待言。目前系爭房屋尚具相當經濟及使用價
    值，且被告均居住其上，應認使用目的仍繼續存在，原告不
    得請求被告拆屋還地，併此敘明。
六、從而，原告依民法第767條前段及第179條前段之規定，求為
    命：(一)被告丁○○應將坐落系爭土地上如附圖所示己部分
    、面積120平方公尺之地上建物拆除後，將該基地交還原告
    ；(二)被告甲○○應將坐落系爭土地上如附圖所示丁部分、面
    積66平方公尺之地上建物拆除後，將該基地交還原告；(三)被
    告丁○○應給付原告9,600元，及自起訴狀繕本送達被告翌
    日起至清償日止，按年息百分之五計算之利息；另應自起訴
    狀繕本送達被告翌日起至交還土地之日止，按月給付原告16
    0元；(四)被告甲○○應給付原告5,280元，及自起訴狀繕本送
    達被告翌日起至清償日止，按年息百分之五計算之利息；另
    應自起訴狀繕本送達被告翌日起至交還土地之日止，按月給
    付原告88元，為無理由，不應准許。原告受敗訴判決，其假
    執行之聲請即失所依據，應併予駁回。本件事實已臻明確，
    兩造其餘攻擊與防禦方法均不影響判決結果，無一一論究必
　　要，併此敘明。
七、結論：原告之訴為無理由，依民事訴訟法第78條，判決如主
    文。
中　　華　　民　　國　　94　　年　　10　　月　　28　　日
                  民事第三庭    法　官　郭貞秀
以上正本係照原本作成
如對本判決上訴，須於判決送達後20日內向本院提出上訴狀
中　　華　　民　　國　　94　　年　　10　　月　　31　　日
                                書記官　陳慧玲
